臺灣臺中地方法院交通事件裁定　　　 100年度交聲字第2507號
原處分機關　交通部公路總局臺中區監理所
異　議　人
即受處分人　陳麗枝
上列異議人即受處分人因違反道路交通管理處罰條例案件，對於
交通部公路總局臺中區監理所民國100年7月26日所為之處分（中
監違字第裁60-GF0000000-0號裁決書），聲明異議，本院裁定如
下：
    主  文
原處分撤銷。
陳麗枝不罰。
    理  由
一、原處分機關略以：異議人即受處分人（下稱受處分人）陳麗
    枝於民國98年12月18日晚間8時許，駕駛車牌號碼0060-NB號
    號自用小客車，行經臺中市○○路與黎明路口處，因「汽車
    駕駛人駕駛汽車肇事致人受傷而逃逸」違規，經臺中市警察
    局第六分局（現改制為臺中市政府警察局第六分局）依違反
    道路交通管理處罰條例第62條第4項前段規定舉發。本案所
    涉公共危險罪部分，業經緩起訴期滿確定，本所遂於100年7
    月26日依照違規事實以中監違字第裁60-GF0000000-0號裁決
    書處罰鍰新臺幣（下同）6000元（關於駕駛執照吊銷處分，
    業於99年3月12日依中監違字第裁60-GF0000000號裁決，並
    經異議裁定確定執行），逾期依裁決書處罰主文規定裁處等
    語。
二、聲明異議意旨略以：依據行政罰法第26條規定，一行為同時
    觸犯刑事法律及違反行政法上義務規定者，依刑事法律處罰
    之。受處分人本件駕車肇事致人受傷而逃逸案件，業經檢察
    官為緩起訴處分，並已義務勞務40小時，而監理機關另裁罰
    受處分人罰鍰6000元，並執行吊銷駕照，實無再一事二罰處
    行政罰之必要，請庭上撤銷行政罰鍰6000元，以維持公平正
    義原則等語。
三、按汽車駕駛人駕駛汽車肇事致人受傷或死亡者，應即採取救
    護措施及依規定處置，並通知警察機關處理，不得任意移動
    肇事汽車及現場痕跡證據，違反者處3000元以上9000元以下
    罰鍰；前項駕駛人肇事致人受傷而逃逸者，吊銷其駕駛執照
    ；汽車駕駛人，曾依本條例其他各條規定吊銷駕駛執照者，
    1年內不得考領駕駛執照，道路交通管理處罰條例第62條第3
    項、第4項前段、第67條第3項分別定有明文。次按行政罰法
    第26條第1項規定：「一行為同時觸犯刑事法律及違反行政
    法上義務規定者，依刑事法律處罰之。但其行為應處以其他
    種類行政罰或得沒入之物而未經法院宣告沒收者，亦得裁處
    之。」，此乃一行為同時造成刑罰法律與行政秩序罰規定發
    生競合適用之關係時，基於「一事不二罰」之法理，經由立
    法程序確立應以刑罰優先為原則，避免行為人承受過度且重
    複之處罰。此觀該條立法理由明確揭示：「一行為同時觸犯
    刑事法律及違反行政法上義務規定時，由於刑罰與行政罰同
    屬對不法行為之制裁，而刑罰之懲罰作用較強，故依刑事法
    律處罰，即足資警惕時，實無一事二罰再處行政罰之必要。
    且刑事法律處罰，由法院依法定程序為之，較符合正當法律
    程序，應予優先適用。但罰鍰以外之沒入或其他種類行政罰
    ，因兼具維護公共秩序之作用，為達行政目的，行政機關仍
    得併予裁處，故為第1項但書規定。」，其理益明。是以上
    揭行政罰法中刑事法律處罰優先且不再處以行政秩序罰之目
    的，既係因為行為人已接受刑罰而足資警惕，且已發生懲罰
    之作用，即無使行為人陷於雙重處罰之不利益，則關於刑事
    法律處罰之範圍自應採取實質認定，凡刑事實體法或程序法
    中所規定客觀上剝奪行為人生命、自由、財產權利，主觀上
    亦因制裁之嚴厲性、痛苦性，其強度足以造成心理強制而間
    接達成矯正教化目的之處遇手段，皆應納入其中，而不以形
    式上符合刑法第32條至第34條所定主刑及從刑種類者為限，
    始與法律規範之意旨相符。
四、經查：本件受處分人上開駕駛汽車肇事致人受傷而逃逸之行
    為，除構成道路交通管理處罰條例第62條第4項前段之交通
    違規事由外，亦已合於刑法第185條之4駕駛動力交通工具肇
    事，致人受傷而逃逸罪之構成要件，臺灣臺中地方法院檢察
    署檢察官於斟酌受處分人之犯後態度及公共利益之維護後，
    認以緩起訴處分為適當，乃以99年度偵字第8232號為緩起訴
    處分，緩起訴期間為1年，命受處分人應於緩起訴期間起算
    日起，至緩起訴期間屆滿前3個月止，向該署指定之政府機
    關（機構）、行政法人、社區或其他公益團體提供40小時之
    義務勞務，而受處分人業依緩起訴處分內容提供40小時之義
    務勞務完畢，緩起訴處分期滿未經撤銷等事實，有臺灣臺中
    地方法院檢察署檢察官99年度偵字第8232號緩起訴處分書及
    臺灣高等法院被告前案紀錄表各1紙在卷可稽。則受處分人
    上開違反刑事法律禁止規範之犯罪事實既已明確，僅因檢察
    官採取緩起訴處分之替代性刑事處遇手段，未將該案逕行起
    訴或聲請簡易判決處刑，致其後適用之刑事訴訟程序有所區
    別，然就受處分人負有履行緩起訴條件之義務觀察，其如未
    在上開指定期間內確實履行義務，依刑事訴訟法第253條之3
    第1項第3款之規定，受處分人將遭受撤銷緩起訴處分之不利
    益；反之，倘其確實遵守並履行各項緩起訴條件，除非合於
    刑事訴訟法第260條所定情形之1，否則受處分人即無再就同
    一案件遭受刑事訴追之虞。從而，受處分人已經由緩起訴處
    分條件之履行使其免於遭檢察官發動起訴程序，仍具有替代
    刑罰之效果，廣義而言，應屬前揭所稱之「實質刑事法律處
    罰」，而有行政罰法第26條第1項「一事不二罰」規定之適
    用。至道路交通管理處罰條例第35條第8項固定有汽車駕駛
    人經裁判確定處以罰金低於該條例第92條所訂最低罰鍰基準
    規定者，應依該條例裁決繳納不足最低罰鍰部分之規定；惟
    檢察官以緩起訴命被告向指定之公益團體、地方自治團體或
    社區提供義務勞務，並非金錢之給附，自無比較基準，且與
    上開條例第35條第8項所定經裁判確定處以「罰金」，其性
    質迥然不同，並無所謂差額可言，自無適用該條例之可能（
    臺灣高等法院臺中分院98年度交抗字第926號、98年度交抗
    字第682號、100年度交抗字第275號裁定意旨參照）。職是
    ，本件受處分人駕駛汽車肇事致人受傷而逃逸之行為，既已
    受刑事法律處罰，則原處分機關仍裁處受處分人罰鍰6000元
    ，顯悖於行政罰法第26條第1項前段之規定，已有違誤，自
    應由本院予以撤銷，改諭知受處分人不罰，以期適法。至原
    處分機關先於99年3月12日以中監違字第裁GF0000000號裁決
    書，裁處受處分人吊銷駕照、1年內禁考部分，因該部分裁
    罰核與罰鍰之目的不同、種類殊異，乃為達維護用路權人生
    命、身體安全並兼具維護公共秩序作用之裁罰性不利處分，
    原處分機關依行政罰法第26條但書之規定，自得裁處之，且
    該部分並非本件異議標的之裁決內容，本院尚無從併予審酌
    ，附此敘明。
五、據上論斷，應依道路交通管理處罰條例第87條第2項、道路
    交通事件處理辦法第19條前段，裁定如主文。
中    華    民    國   100    年    9     月    2     日
                          交通庭  法  官  許月馨
上正本證明與原本無異。
如不服本裁定應於送達後5日內向本院提出抗告狀
                                  書記官  詹東益
中    華    民    國   100    年    9     月    2     日